ACORDAO-COMPLETO-2352587

ACÓRDÃO 1282/2019 ATA 19/2019 - PLENÁRIO

VISTOS, relatados e discutidos estes embargos de declaração opostos por Paulo César Rondinelli, ex-diretor do Instituto Nacional de Traumatologia e Ortopedia (INTO) , em face do Acórdão 583/2019-TCU-Plenário, por meio do qual o TCU negou provimento ao pedido de reexame do embargante e manteve inalterado o Acórdão 1346/2017-TCU-Plenário;
ACORDAM os Ministros do Tribunal de Contas da União, reunidos em Sessão do Plenário, ante as razões exposta pelo Relator, em:
9.1. conhecer dos embargos de declaração, uma vez preenchidos os termos dos arts. 32, inciso II, e 34 da Lei 8.443/1992, para, no mérito, rejeitá-los;
9.2. dar ciência ao embargante.

Embargos de declaração opostos contra deliberação que negou provimento ao recurso de reconsideração interposto contra decisão que julgou irregulares suas contas e o condenou em débito em razão de pagamentos a maior em diversos contratos, identificado no âmbito da tomada de contas simplificada relativa ao exercício de 2001.

Instituto Nacional de Traumatologia e Ortopedia (INTO).

3. Embargante: Paulo César Rondinelli (XXX.095.307-XX).

Aroldo Cedraz.

13.1. Ministros presentes: José Mucio Monteiro (Presidente), Benjamin Zymler, Augusto Nardes, Aroldo Cedraz, Raimundo Carreiro, Ana Arraes, Bruno Dantas e Vital do Rêgo (Relator).
13.2. Ministro que alegou impedimento na Sessão: Aroldo Cedraz.
13.3. Ministro-Substituto convocado: Marcos Bemquerer Costa.
13.4. Ministro-Substituto presente: Weder de Oliveira.

ACORDAO-COMPLETO-2393303

Acórdão 152/2020 - Plenário

Paulo Cesar Rondinelli

VITAL DO RÊGO

Ministro Vital do Rêgo.

Cuidam os autos de embargos de declaração opostos por Paulo César Rondinelli, ex-diretor do Instituto Nacional de Traumatologia e Ortopedia (INTO) , em face do Acórdão 583/2019-TCU-Plenário, por meio do qual o TCU negou provimento ao recurso de reconsideração do embargante e manteve inalterado o Acórdão 1346/2017-TCU-Plenário.
Por meio dessa última deliberação o Tribunal julgou irregulares suas contas e o condenou em débito por pagamentos a maior no exercício de 2001 relativos aos Contratos 14/1999, 16/1999 e 13/2000.
Nesta fase, o embargante suscita supostas obscuridades e omissões no julgado, as quais assim organiza no apelo recursal:
impacto do recente julgamento da prescrição da pretensão de ressarcimento ao erário em ações que tenham como objeto ações de devolução de recursos oriundas de atos tipificados pela Lei de Improbidade Administrativa (fatos novos - Tema de Repercussão Geral 897 do Supremo Tribunal Federal) ;
ausência de enfrentamento de alguns argumentos constantes do recurso de reconsideração (omissão de pontos relevantes do recurso) ;
inclusão em pauta para julgamento pelo Supremo Tribunal Federal (STF) do Tema de Repercussão Geral 899 que trata da prescritibilidade da pretensão de ressarcimento ao erário fundada em decisão de Tribunal de Contas (fato novo com início de julgamento do tema previsto para 30/5/2019) .
No que se refere à primeira pretensa obscuridade, o recorrente prega que entre a interposição do recurso de reconsideração e a apreciação da decisão embargada, o STF determinou que as ações que tenham como objeto o ressarcimento de danos ao erário apenas se constituem como imprescritíveis quando configuradas por ato doloso tipificado na Lei de Improbidade. Nesse contexto, deveria ser esclarecido o impacto do referido julgamento no entendimento do Relator e deste TCU.
Alega também que haveria omissão de análise de argumentos trazidos no recurso de reconsideração. Em suma, transcreve trechos em que detalharia que o INTO recebeu os serviços e utilizou as instalações, razão pela qual não se poderia apontar pagamento irregular. Ademais transcreve trechos do recurso em que teria comprovado que a execução de alguns serviços dos Contratos 16/1999 e 13/2000 não teriam sido atestados pelo recorrente, o qual também não teria assinado as notas de empenho (peça 252, pp. 4-8) :
DA OMISSÃO QUANTO A PONTOS RELEVANTES CONSTANTES DO RECURSO DE RECONSIDERAÇÃO. Concessa vênia, alguns argumentos constantes do recurso de reconsideração não foram enfrentados no acordão embargado. Ressalte-se que tais argumentos, caso acolhidos, seriam suficientes para afastar parcela considerável do débito imputado ao Embargante.
"DO CONTRATO 16/99
 (...) 
Se tudo isso não bastasse, ao recorrente foi imputada a responsabilidade por atos que pelo mesmo não foram praticados.
Relativamente aos débitos imputados ao recorrente na "Dívida 2" nos valores históricos de R$ 99.506,92 (em 20/02/2001) e R$ 214.993,17 (03/01/2001) , na página 20 do Relatório n. 12 do DENASUS (ANEXO) constam as seguintes informações.
Nota de empenho n. 02084 - nota fiscal 2460 - valor: R$ 214.993,17 Nota de empenho n. 00136 - nota fiscal 2478 - valor: R$ 99.506,92.
Já à fl. 21 (do Relatório n. 12 do DENASUS) , relativamente às referidas notas de empenho, o DENASUS reconhece que:
"as notas de empenho nos 01399,01963, 01964, 02084 e 00136 foram assinadas pelo Coordenador de Administração Geral, Sérgio Albino de Souza Castilho e por Jorge Luís de Rocha, Chefe da Divisão de Administração Financeira; 
Ou seja, as referidas notas de empenho não foram assinadas pelo Recorrente.
Em relação às respectivas notas fiscais, à fls. 21 e 22 (do Relatório n. 12 do DENASUS) consta o seguinte:
"Constam nas notas fiscais, atestações de que os serviços foram executados a contento sendo assinadas por:
 (...) 
NF no 2428 2460/00: Arquiteta Patrícia Ito Dantas e Luiz Carlos da Rocha, Sub-Coordenador de Administração Geral.
 (...) 
 NF no 2436 2442/00 e 2478/01: Arquiteta Patrícia Ito Dantas, Luiz Carlos da Rocha, Sub-Coordenador de Administração Geral e Sérgio Albino de Souza Castilho, Coordenador de Administração Geral.
Igualmente, a execução dos respectivos serviços não foi atestada pelo Recorrente.
 (...) Junte-se a isso o fato de a cobrança dirigida ao Recorrente contempla a totalidade dos valores constantes das referidas notas fiscais, ainda que o Laudo pericial tenha atestado que parte dos serviços foi efetivamente executada pela contratada.
Observe-se que o Laudo do DENASUS propõe a glosa de R$ 88.748,18 relativa a nota fiscal nº 2460 e de R$ 41.075,99 relativa a nota fiscal nº 2478 (Anexo II - Relatório Pericial nº 12) , o que efetivamente comprova que parte dos serviços que foram efetivamente prestados puderam ser completamente verificados e atestados pela perícia.
Logo, tendo o INTO recebido os serviços e utilizado as instalações, não há que se falar em pagamento irregular."
"CONTRATO 13/2000 Primeiramente, importante registrar que o contrato foi celebrado em montante cerca de 26% abaixo do orçamento previsto para a respectiva licitação.
 (...) 
O contrato foi aditivado quatro vezes, todas quando o recorrente não mais ocupava o cargo de Diretor do INTO.
Os três primeiros aditivos prorrogaram o prazo de execução do contrato. 
O quarto aditivo, já sob nova Direção do INTO, acresceu significativo valor à contratação.
O relatório n. 22/2005 do DENASUS foi elaborado vários anos após a conclusão dos serviços que foram objeto do contrato 13/2000.
A condenação do recorrente se deu por conta de supostos pagamentos indevidos realizados em 03/04/2001 e 09/05/2001:
9.6. condenar Paulo Cesar Rondinelli a recolher ao Tesouro Nacional, solidariamente com a Volume Construções e Participações Ltda., as quantias abaixo especificadas, acrescidas de juros de mora das respectivas datas até o dia do recolhimento, por pagamentos a maior realizados durante o exercício de 2001 na execução do Contrato 13/2000:
Valor (R$) Data
68.284,19 03/04/2001
105.570,53 09/05/2001
Como se extrai da tabela abaixo, constante do relatório do DENASUS (peça 73) , os pagamentos questionados se referem as notas fiscais 2477 e 2499:
 (...) 
Concessa vênia, a condenação do recorrente ao ressarcimento de tais valores ao erário é contrária à prova produzida nos autos.
Corroborando esse sentimento, ressalte-se que o relatório do DENASUS deixa bem claro que as notas fiscais não foram assinadas pelo recorrente.
Desse modo, data máxima vênia, não há qualquer razão para que o recorrente responda por tais valores, sendo necessário o provimento do recurso ora interposto."
Pelo exposto, com a devida vênia, requer seja sanada omissão e, consequentemente, apreciados os argumentos acima indicados.
Outro vício suscitado pelo embargante foi a suposta obscuridade decorrente de um fato superveniente que diz respeito à iminência do julgamento do Tema de Repercussão Geral 899 que tratará da possibilidade de prescrição da pretensão de ressarcimento ao erário fundada em decisão de Tribunal de Contas. Com previsão para início da apreciação em 30 de maio próximo, o embargante entende que estes autos deveriam ser suspensos até o julgamento do referido precedente. 
Ao final requer que sejam conhecidos e providos os presentes embargos de declaração, com efeitos infringentes, para sanar as obscuridades e omissões apontadas.
	É o relatório.

Ivan Ribeiro dos Santos Nazareth (OAB/RJ 121.685) e Marta de Castro Meireles (OAB/RJ 130.144).

Não atuou.

EMBARGOS DE DECLARAÇÃO. ALEGAÇÕES DE OBSCURIDADES E OMISSÕES EM DECISÃO QUE NEGOU PROVIMENTO A RECURSO DE RECONSIDERAÇÃO. CONHECIMENTO. INEXISTÊNCIA DOS VÍCIOS APONTADOS. REJEIÇÃO.

TOMADA DE CONTAS SIMPLIFICADA (TCSP)

não atuou.

Examinam-se embargos de declaração opostos pelo Sr. Paulo César Rondinelli, ex-diretor do Instituto Nacional de Traumatologia e Ortopedia (INTO) , em face do Acórdão 583/2019-TCU-Plenário, por meio do qual o TCU negou provimento ao recurso de reconsideração do embargante e manteve inalterado o Acórdão 1346/2017-TCU-Plenário.
Originalmente, os autos se referem a prestação de contas simplificada do INTO do exercício de 2001. Por meio do acórdão de 2017, o TCU julgou irregulares as contas do recorrente e o condenou ao recolhimento de débitos oriundos de pagamentos realizados a maior relativos à execução dos Contratos 14/1999, 16/1999 e 13/2000. A multa aplicada foi excluída após oposição de embargos de declaração apreciados pelo Acórdão 1781/2017-TCU-Plenário em virtude da prescrição da pretensão punitiva do Tribunal.
Em sede de recurso de reconsideração, o TCU prolatou o Acórdão 583/2019-TCU-Plenário e decidiu que não sobrevieram elementos aptos à modificação do julgado.
Os presentes embargos apontam, em síntese, supostas obscuridades e omissões neste último decisium, como se segue:
impacto do recente julgamento pelo Supremo Tribunal Federal (STF) da prescrição da pretensão de ressarcimento ao erário em ações que tenham como objeto ações de devolução de recursos oriundas de atos tipificados pela Lei de Improbidade Administrativa (fatos novos - Tema de Repercussão Geral 897 do Supremo Tribunal Federal - RE 852.475) ;
ausência de enfrentamento de alguns argumentos constantes do recurso de reconsideração (omissão de pontos relevantes do recurso) ;
inclusão em pauta para julgamento pelo STF do Tema de Repercussão Geral 899 que trata da prescritibilidade da pretensão de ressarcimento ao erário fundada em decisão de Tribunal de Contas (fato novo com início de julgamento do Tema previsto para 30/5/2019) .
Preliminarmente, conheço dos presentes embargos, porquanto existentes os requisitos aplicáveis constantes dos arts. 32, inciso II, e 34 da Lei 8.443/1992. Quanto ao mérito, rejeito os argumentos trazidos pelo embargante pelos motivos que exponho a seguir.
A mera existência de posicionamento do STF quanto à prescrição da pretensão de ressarcimento ao erário fundada na prática de ato doloso de improbidade administrativa não se constitui uma obscuridade.
A despeito de o STF ter finalizado o julgamento do Tema de Repercussão Geral 897 em agosto do ano passado, tal decisão não impacta a atividade de controle externo, segundo entendimento desta Corte de Contas:
O julgamento de mérito do RE 852.475/STF, com repercussão geral, que adotou a tese de que são imprescritíveis as ações de ressarcimento ao erário fundadas na prática de atos, desde que dolosos, tipificados na Lei 8.429/1992, não atinge os processos de controle externo, uma vez que estes não se originam de ações de improbidade administrativa, objeto daquela deliberação' (Acórdão 10046/2018-TCU-Segunda Câmara, Ministro Marcos Bemquerer) 
No RE 852.475, o STF reconheceu a imprescritibilidade das ações de ressarcimento ao erário decorrentes de ato doloso de improbidade administrativa, com repercussão geral. A esse respeito, compete ressaltar que o processo de contas no âmbito do TCU, regido pela Lei 8.443/1992 não se confunde com a ação civil pública de improbidade administrativa, regrada pela Lei 8.429/1992. (Acórdão 3539/2019-TCU-Plenário, de minha relatoria) 
Relativamente à eventual omissão da análise de argumentos recursais, o recorrente aponta, em suma, que a participação de outros setores do INTO no atesto dos serviços e pagamentos questionados e a confirmação pelo Denasus que parte dos serviços foram executados e recebidos, seriam pontos que, além de não terem sido enfrentados na decisão embargada, afastariam a responsabilidade do recorrente.
Nesse particular, não vislumbro omissão na decisão em comento. Assinalo que o voto do acórdão vergastado examinou pontualmente a impossibilidade de se afastar a responsabilidade do recorrente frente à participação de outros setores do INTO nos processos de medição e pagamento das despesas contestadas:
13.	Alegou o responsável que a participação de outros setores do INTO afastaria a sua responsabilização, na medida em que não seria atribuição do diretor a análise pontual de cada processo licitatório ou dos serviços vinculados a cada ordem de pagamento. Complementa possuir formação na área médica e que não teria condições de examinar detalhadamente cada procedimento.
14.	De forma geral, acredito que não seja razoável, nem possível, que a totalidade dos atos exercidos sob o manto da delegação de competência seja vigiada e controlada, pois, se a supervisão fosse irrestrita, a delegação por si só deixaria de existir. Avalio, no entanto, que as situações concretas devam ser detidamente examinadas no caso em questão. 
15.	Nessas situações, considero prudente avaliar o grau de reprovabilidade da conduta do gestor que exerce o mais alto posto da instituição em relação ao cometimento da irregularidade. Nos argumentos recursais, Sr. Paulo César Rondinelli expõe que não possuía engenheiros ou arquitetos no quadro do INTO, o que o isentaria da responsabilidade em relação ao acompanhamento de preços dos contratos e execução dos serviços.
16.	À primeira vista, ainda que vários setores tenham atuado nos atos objeto das irregularidades aqui tratadas, o diretor de uma instituição do porte e funcionamento do INTO por certo não precisaria acompanhar minuciosamente todas as atividades empreendidas por sua equipe, mas tinha o dever de zelar pela boa condução de processos que demandassem maior vulnerabilidade, a exemplo de contratações de valores vultosos, bem como situações atípicas que impunham maior controle, a depender das peculiaridades do caso concreto. Nessas situações, os subordinados devem ser treinados a reportar ao dirigente máximo tais ocorrências.
17.	A meu ver, a plena consciência de que não possuía nos quadros do INTO profissionais habilitados em determinadas áreas, já era um indicativo da magnitude dos riscos a serem mitigados em cada contratação. 
18.	Da leitura do relatório do Denasus, observei que tanto a licitação de manutenção das viaturas quanto as obras relativas aos contratos aqui em exame, foram permeadas de decisões desarrazoadas que acabaram por resultar em danos aos cofres públicos. O Contrato 13/2000, por exemplo, teve seu projeto alterado em plena execução da obra com o desfazimento de serviços já entregues, sendo acrescidos 38,67% ao valor pago, cujo produto desse acréscimo não foi claramente identificado por meio dos levantamentos efetuados, dada a patente desorganização do acompanhamento das obras.
19.	Conforme relata a Serur, em vista dos volumosos valores envolvidos ao longo de diversos exercícios e dos recorrentes problemas enfrentados (inexecução de obras, superfaturamento, obras entregues sem utilização - peça 26, pp. 45-46) , não é razoável supor que o dirigente máximo da entidade se mantivesse inteiramente alheio ao que se passava no INTO. O instituto da delegação deve sim ser ponderado, mas em contraponto à completa ausência de supervisão e avaliação de riscos iminentes, mantenho a responsabilidade do recorrente.
Da mesma forma, quanto à comprovação de que parte das obras foi realizada e utilizada pelo INTO, o que inviabilizaria a condenação em débito na visão do embargante, a decisão também abordou a questão.
Registro que as perícias do Denasus de fato questionaram apenas os serviços que não foram realizados. A utilização pelo INTO de instalações que não continham todos os itens de serviços executados não tem o condão de tornar regular pagamentos de quantitativos que não foram entregues.
Consoante se transcreve da decisão questionada, inicialmente se apurou o débito como valor total das obras, com correção posterior após a emissão de novos relatórios pelo Denasus, o que motivou, inclusive, a renovação das citações:
38.	Quanto à comprovação de que a empresa realizou as obras pelas quais foi paga, aduzo que os elementos dos autos permitem concluir que houve a execução de uma obra com várias alterações de projeto e modificação de destinação de instalações cujos serviços novos demoraram a ser formalizados mediante aditivo, sem o efetivo acompanhamento dos itens executados, cujo processo de medição e pagamento não refletiam a realidade da obra.
39.	Em face desse descontrole, houve realização de perícias que levantaram quantitativos, avaliaram preços de mercado e calcularam de forma criteriosa os valores a serem glosados. A atuação diligente do Denasus pode ser demonstrada pela realização de nova citação motivada pela entrega de novos relatórios ao TCU com reavaliação dos valores anteriormente apontados.
Por fim, assinalo que a última obscuridade apontada pelo embargante também é improcedente. Esse Tribunal tem conhecimento de que a controvérsia relativa à prescritibilidade da pretensão de ressarcimento ao erário fundada em decisão de Tribunal de Contas foi submetida à repercussão geral (Tema 899 - RE 636.886) e está, até o momento, pendente de pronunciamento do STF. 
No entanto, como me manifestei no voto condutor do Acórdão 3539/2019-TCU-Plenário, essa indefinição do STF sobre a matéria não impede a apreciação dos processos de controle externo nem motiva a suspensão de julgamentos em andamento nesta Corte de Contas:
10.	Acerca do Tema 899 do STF, no sentido de que possuiria repercussão geral a controvérsia relativa à prescritibilidade da pretensão de ressarcimento ao erário fundada em decisão de Tribunal de Contas, em que foi determinada "a suspensão de processamento de todas as demandas pendentes em tramitação no território nacional, mas exclusivamente aquelas em que esteja em debate a prescrição do pedido de ressarcimento ao erário baseado em título de Tribunal de Contas", tal suspensão alcança tão somente a fase judicial de cobrança do título executivo extrajudicial exarado com a decisão da Corte de Contas, não atingindo diretamente os processos de contas em trâmite neste Tribunal.
11.	Resumindo, até o julgamento do referido Tema de Repercussão Geral, permanecem imprescritíveis as pretensões de ressarcimento ao erário decorrentes de processos de tomada de contas especial que tramitam perante o TCU.
Nessa esteira, até o julgamento definitivo em contrário pelo STF, permanecem imprescritíveis as pretensões de ressarcimento decorrentes de tomadas de contas especiais.
Pelos motivos expostos, rejeitam-se os presentes embargos de declaração.
Em face do relatado, VOTO para que o Tribunal aprove a minuta de acórdão que submeto à apreciação deste Colegiado.
TCU, Sala das Sessões Ministro Luciano Brandão Alves de Souza, em 5 de junho de 2019.
Ministro VITAL DO RÊGO 
Relator